臺灣高等法院臺南分院刑事判決　　　　 95年度上易字第617號
上　訴　人
即　被　告　甲○○
上列上訴人因詐欺案件，不服臺灣台南地方法院95年度易字第51
8號中華民國95年9月20日第一審判決（起訴案號：臺灣台南地方
法院檢察署95年度偵緝字第449號），提起上訴，本院判決如下
：
    主  文
原判決撤銷。
甲○○幫助共同意圖為自己不法之所有，以詐術使人將本人之物
交付，處拘役伍拾日，如易科罰金，以新台幣玖佰元折算壹日。
    事  實
一、甲○○可預見將存摺、提款卡交付與他人，有極大之可能遭
    他人拿去從事詐欺等不法犯罪之用，竟仍基於幫助他人共同
    詐欺取財之不確定故意，於不詳時間、地點，將其所有之台
    北國際商業銀行（帳號：000000000000000
    0）帳戶之存簿、金融卡及密碼交付予不詳詐欺犯罪集團使
    用，以此方法幫助該人及其所屬之犯罪集團犯罪。而該詐騙
    集團份子即共同基於意圖為自己不法所有之犯意聯絡，於九
    十四年一月十五日，在網際網路雅虎奇摩拍賣網張貼拍賣筆
    記型電腦之不實訊息，適有乙○○因閱覽上揭訊息上網競標
    而陷於錯誤，進而於同日以轉帳方式匯款新臺幣（下同）九
    千一百五十元至甲○○上揭帳戶內。詎事後乙○○並未能依
    約取得上開貨品，始知受騙，乃報警處理。
二、案經乙○○訴由臺南市警察局第一分局報告臺灣臺南地方法
    院檢察署檢察官偵查起訴。
　　理  由
壹、證據能力部分：
一、按被告以外之人（包括證人、鑑定人、告訴人、被害人及共
    同被告等）於審判外之陳述雖不符刑事訴訟法第159條之1至
    之4等四條之規定，而經當事人於審判程序同意作為證據，
    法院審酌該言詞陳述或書面陳述作成時之情況，認為適當者
    ，亦得為證據；當事人、代理人或辯護人於法院調查證據時
    ，知有刑事訴訟法第159條第1項不得為證據之情形，而未於
    言詞辯論終結前聲明異議者，視為有前項之同意，同法第
    159條之5定有明文。立法意旨在於傳聞證據未經當事人之反
    對詰問予以核實，原則上先予排除。惟若當事人已放棄反對
    詰問權，於審判程序中表明同意該等傳聞證據可作為證據；
    或於言詞辯論終結前未聲明異議，基於尊重當事人對傳聞證
    據之處分權，及證據資料愈豐富，愈有助於真實發見之理念
    ，且強化言詞辯論主義，使訴訟程序得以順暢進行，上開傳
    聞證據亦均具有證據能力。
二、本件證人乙○○於警詢中所為陳述，其性質雖屬傳聞證據，
    惟其未再於法院審理中為陳述，且查無符合同法第159條之1
    至之4等前四條之情形，其所為之上開警詢筆錄（偵查筆錄
    ）內容，業經當事人於本院準備程序同意作為證據，另本院
    審酌上開筆錄作成時，較無人情施壓或干擾，亦無不當取供
    之情形，且該告訴人與被告本不相識，亦無故為不實指訴之
    理，認為以之作為本案之證據亦屬適當，是其於警詢中之證
    言自具有證據能力。
貳、實體部分：
一、訊據被告甲○○矢口否認有何幫助詐欺取財之犯行，辯稱其
    所有之上開帳戶存簿及金融卡，均於九十三年十一月間被竊
    云云。經查，被告所有上開帳戶存摺業經詐欺集團用以供詐
    騙他人金錢供匯款使用等情，業據被害人乙○○於警詢中指
    訴綦詳外，並有台北國際商業銀行帳戶交易明細表、同銀行
    客戶基本資料查詢單、被害人存摺交易明細影本各一份附卷
    可資佐證。按金融機構之帳戶，為人民存取私有財產之重要
    利用工具，一般人對於帳戶之帳號、存摺、金融卡均會妥善
    保管，倘有遺失或被竊，衡諸常情，理應緊急向警局報案或
    向金融機構申請掛失，以免遭人竊領財產或為犯罪之利用。
    而被告於偵查中即供稱：伊之存摺、提款卡是放在機車內被
    竊，之後並未向警局報案等語 (見偵查卷第五頁)，其於原
    審法院審理又辯稱：伊有以電話向銀行辦理掛失云云，然經
    原審向台北國際商業銀行函詢結果，經函覆：被告之上開帳
    戶亦未辦理掛失手續，此有台北國際商業銀行中壢分行北商
    銀中壢 (95)字第○○○二一號函在卷可稽，是足認被告於
    此重要之個人理財工具遺失時，竟未為任何之報案或掛失之
    動作，此與常情顯然有違；況被告於偵查中陳稱其帳戶提款
    卡遺失時密碼並未在該提款卡上，而詐騙集團又得知被告之
    密碼進而以自動櫃員機提領現款，且依上開交易資料顯示，
    告訴人匯款後，旋即遭提領一空，顯見被告所有存摺確係交
    由不詳姓名者所組成之詐欺集團使用，作為其詐欺匯款之管
    道，要屬無疑。被告所辯，顯係臨訟編撰之詞，不足採信。
    綜上所查，足認被告確有交付上開帳戶存摺、提款卡予詐欺
    集團成員，其對於日後將為詐欺集團用以詐欺犯罪所使用一
    事應有所預見，而仍本於其發生並不違背其本意予以交付，
    顯具有幫助詐欺集團成員為共同詐欺取財之不確定故意甚明
    。綜上所述，本件事證明確，被告犯行，洵堪認定。
二、至被告上訴理由稱：
    (一)被告之中國信託銀行板橋分行帳號0000000000000000 及
      台北國際商業銀行中壢分行帳號0000000000000號連同存
      摺、提款卡等前於93年12月間，因放置機車置物箱內遭竊
      ，中信銀部分已辦理掛失，至台北國際商銀因無存款，故
      未向其辦理掛失，此一帳戶係90年8月間即申請，業已使
      用經年，與一般販賣存摺、提款卡於詐騙集團者迥異，此
      有板橋地檢署94年度核退偵字第585號不起訴處分書足以
      參酌。
    (二)由於帳戶內存款餘額僅數百元，被竊時帳號不明，開戶銀
      行之電話不知，究是否被竊抑或存放於桃園家中尚待查證
      ，故當時未及申報掛失，由於各銀行開戶簡便，一般活期
      存戶隨時可辦理，每人動輒數十帳戶或數十提款卡，已係
      普遍之事實，除非內存相當數額之存款，否則要難謂係「
      重要之理財工具」（原判決書第2頁14行），如上所述，
      未報案或掛失，豈能謂與常情有違，遽而認定將存摺交付
      於詐欺集團，尤以詐欺集團得以各種線索輕易測知密碼，
      報上新聞時觀，被告於遺失時就將【密碼寫在該卡上】，
      與詐欺集團如何得知而提領，不宜相牽連（因從證件資料
      、提款單等均可輕易猜知密碼）。
    (三)查「刑法上之幫助犯，非但行為之外形可認為幫助，且必
      須與正犯有犯意之聯絡，…若幫助之人，誤信為正當行為
      ，並無違法之認識，則其行為縱於正犯有助力，尚難遽令
      負幫助之罪責」最高法院20年上字第1828號著有判例，本
      件原判決對於詐欺集團究係何人尚不知，被告如何與其有
      「犯意之聯絡」？既未明其身份該存摺、提款卡等如何交
      付於詐欺集團？況被告係被竊，已開戶多年，遭歹徒作為
      詐財之工具，被告對此絕無違法之認識，尚難遽令負幫助
      之罪責等語。
三、經查：
    (一)若照被告卷內所稱，該帳戶是作為薪資轉帳之用，且業已
      使用經年，非臨時需要而開設，則一旦遭竊，縱其帳戶內
      無存款，亦應對被告產生相當之影響，理應與同時被竊之
      中國信託銀行帳戶一起為申報掛失手續，實無單獨就台北
      國際商業銀行帳戶不為掛失之理。另雖有板橋地檢署94
      年度核退偵字第585號不起訴處分書在前，然本案之犯罪
      事實並非與該不起訴處分之犯罪事實相同，故檢察官若發
      覺有犯罪嫌疑，仍得對於被告起訴，此與法理並無不合。
    (二)觀察卷內被告下列之供述，可得知被告前後供述反覆不一
      ，故其可信度不高，令人有合理之懷疑。
      (1)被告於原審審判時稱均有向銀行為掛失，今上訴意旨又
        改口稱台北國際商業銀行帳戶因無存款，故無辦理掛失
        等語，前後已見矛盾，不可採。
      (2)以「被竊時帳號不明，開戶銀行之電話不知，究是否被
        竊抑或存放於桃園家中尚待查證，故當時未及申報掛失
        」等語，蓋自己之帳號只要提示身份證明即可向銀行查
        得，豈有不明之理？而開戶銀行之電話，縱當下不知亦
        可輕易查知，且同時失竊之中國信託銀行帳戶既仍得辦
        理申報掛失手續，台北國際商業銀行帳戶豈有無法辦理
        申報掛失之理，故被告之辯稱為無理由。
      (3)被告於偵訊筆錄中供稱提款卡上面沒有密碼，復於上訴
        理由中辯稱其密碼係寫在該卡片上，前後供詞明顯矛盾
        ，殊無足採。
      (4)查被告既係成年人，非無社會經驗，且近年來各新聞媒
        體對於恐嚇、詐欺取財犯人多利用他人帳戶以為取得款
        項之手段，亦多有傳播；則被告對於其交付帳戶存摺、
        提款卡之目的，意在規避他人查察以作為不法使用，當
        無不知之理。再衡諸一般社會生活之通常經驗，被告自
        可預見收購其銀行帳戶存摺之人，將有作為不法收取他
        人款項之可能，詎其竟仍執意予以出售獲利，則其有幫
        助他人犯罪之不確定故意，自係灼然可見。
四、刑法修正後法條適用之比較：
    (一)關於刑法規定各罪法定刑有罰金刑者原應適用罰金罰鍰提
      高標準條例第一條前段規定：「依法律應處罰金、罰鍰者
      ，就其原定數額得提高為二倍至十倍。」（按該條規定業
      於七十二年七月二十七日經司法院、行政院令發布：「依
      勘亂時期罰金罰鍰提高標準條例第一條前段及第三條規定
      將法定刑有罰金各條之罰金數額，均提高為十倍。」並自
      七十二年八月一日起施行），然九十五年七月一日施行之
      刑法施行法第一條之一前段則規定：「中華民國九十四年
      一月七日刑法修正施行後，刑法分則編所定罰金之貨幣單
      位為新臺幣。九十四年一月七日刑法修正時，刑法分則編
      未修正之條文定有罰金者，自九十四年一月七日刑法修正
      施行後，就其所定數額提高為三十倍。」次按刑法第三十
      五條第二項規定：「同種之刑，以最高度之較長或較多者
      為重。最高度相等者，以最低度之較長或較多者為重。」
      因而罰金之下限，依新刑法第三十三條第五款規定：「罰
      金：新臺幣一千元以上，以百元計算之。」依舊刑法第三
      十三條第五款規定：「罰金：一元以上。」二者比較結果
      ，顯然以舊刑法罰金之下限為較輕，而有利於被告。則依
      新刑法第二條第一項前段從舊從輕原則，本件應適用修正
      前舊刑法及罰金罰鍰提高標準條例第一條前段規定。
    (二)按行為後法律有變更者，適用行為時之法律。但行為後之
      法律有利於行為人者，適用最有利於行為人之法律，刑法
      第二條第一項定有明文。茲查：本件被告於犯罪時之刑法
      第四十一條第一項前段規定：「犯最重本刑為五年以下有
      期徒刑以下之刑之罪，而受六個月以下有期徒刑或拘役之
      宣告，因身體、教育、職業、家庭之關係或其他正當事由
      ，執行顯有困難者，得以一元以上三元以下折算一日，易
      科罰金。」。又被告行為時之易科罰金折算標準，修正前
      罰金罰鍰提高標準條例第二條前段（現已刪除）規定，就
      其原定數額提高為一百倍折算一日，則本件被告行為時之
      易科罰金折算標準，應以銀元三百元折算一日，經折算為
      新臺幣後，應以新臺幣九百元折算為一日。惟九十五年七
      月一日修正生效施行之刑法第四十一條第一項前段、第二
      項則分別規定：「犯最重本刑為五年以下有期徒刑以下之
      刑之罪，而受六個月以下有期徒刑或拘役之宣告者，得以
      新臺幣一千元、二千元或三千元折算一日，易科罰金。」
      。茲比較修正前後之易科罰金折算標準，以九十五年七月
      一日修正公布施行前之規定，較有利於被告，則應依刑法
      第二條第一項前段，適用修正前刑法第四十一條第一項前
      段之規定，定其折算標準。並依修正前罰金罰鍰提高標準
      條例第二條規定，就其原定數額提高為一百倍折算壹日。
五、被告甲○○所幫助之正犯即該詐欺集團成員，利用被告所提
    供之上開帳戶詐取被害人乙○○九千一百五十元，係犯刑法
    第三百三十九條第一項之詐欺取財罪。該詐欺集團成員間，
    有犯意之聯絡及行為之分擔，均應論以共同正犯。而被告係
    以一個幫助詐欺集團之成員犯詐欺罪之意思而參與，所為係
    詐欺犯罪構成要件以外之行為，核被告所為，係犯行為時刑
    法第三十條第一項前段、第三百三十九條第一項詐欺罪之幫
    助犯。又被告所犯係詐欺罪之幫助犯，爰依刑法第三十條第
    二項，按正犯之刑減輕。
六、原審因認被告該部分犯行罪證明確予以論科固非無見，惟查
    原審漏未就刑法修正前後比較適用有利於被告之修正前刑法
    第三百三十九條第一項詐欺罪，自有違誤，被告上訴意旨否
    認犯罪，徒陳詞指摘原判決不當，雖無可取，然原判決既有
    可議，自應由本院將原判決撤銷改判。爰審酌被告犯罪之動
    機、目的、手段、所生危害、犯罪後之態度等一切情狀，量
    處如主文所示之刑，並諭知如易科罰金之折算標準，以資懲
    儆。
七、被告所有之台北國際商業銀行（帳號：000000000
    0000000）帳戶之存簿、金融卡等物，已交付該詐騙
    集團者使用，無法證明尚屬存在，且非屬違禁物，爰不另為
    沒收之諭知，併此敘明。
八、被告經合法傳喚無正當理由不到庭，爰不待其陳述逕行判決
    。
據上論斷，應依刑事訴訟法第369條第1項前段、第364條、第371
條、第299條第1項前段、刑法第2條第1項前段、修正前刑法第30
條第1項前段、第2項、第339條第1項、第41條第1項前段，刑法
施行法第1條之1，修正前罰金罰鍰提高標準條例第1條、第2條，
判決如主文。
本案經檢察官羅清溪到庭執行職務。
中　　華　　民　　國　　96　　年　　1 　　月　　23　　日
                  刑事第三庭    審判長法　官  陳義仲
                                      法　官  蘇清水
                                      法　官  宋明蒼
以上正本證明與原本無異。
不得上訴。
　　　　　　　　　　　　　　　　　　　書記官  翁心欣
中　　華　　民　　國　　96　　年　　1 　　月　　23　　日
附錄本案論罪科刑法條全文：
修正前刑法第339條第1項：
意圖為自己或第三人不法之所有，以詐術使人將本人或第三人之
物交付者，處5年以下有期徒刑、拘役或科或併科1千元以下罰金
。
